【裁判字號】    97,訴,411
【裁判日期】    980812
【裁判案由】    侵權行為損害賠償
【裁判全文】
臺灣高雄地方法院民事判決               97年度訴字第411號
原      告  銘圃資訊有限公司
法定代理人  甲○○
訴訟代理人  郭家駿律師
被      告  乙○○
上列當事人間侵權行為損害賠償事件，本院於民國98年7 月22日
言詞辯論終結，判決如下：
    主  文
被告應給付原告新臺幣伍拾伍萬零肆佰貳拾肆元，及自民國九十
六年八月十日起至清償日止，按週年利率百分之五計算之利息。
原告其餘之訴駁回。
訴訟費用由被告負擔五分之二，餘由原告負擔。
本判決第一項於原告以新臺幣壹拾玖萬供擔保後，得假執行。但
被告如以新臺幣伍拾伍萬零肆佰貳拾肆元為原告供擔保後，得免
為假執行。
原告其餘假執行之聲請駁回。
    事實及理由
一、按訴狀送達後，原告不得將原訴變更或追加他訴，但擴張或
    減縮應受判決事項之聲明者，不在此限，民事訴訟法第255
    條第1 項第3 款定有明文。本件原告起訴時，係請求被告給
    付新臺幣（下同）1,500,000 元，及自起訴狀繕本送達之翌
    日起至清償日止，按年息5%計算之利息，嗣於本院準備程序
    中，變更其聲明為請求被告給付1,475,804 元，及自起訴狀
    繕本送達之翌日起至清償日止，按年息5%計算之利息（見本
    院卷二第333 頁），核為減縮應受判決事項之聲明，應予准
    許。
二、原告主張：原告向訴外人即二房東丁○○租用門牌號碼高雄
    市○○○路125 號2 樓房屋作為印刷電腦卡片之場所，上開
    承租房屋之鄰房，即為被告所有並居住使用之高雄市○○區
    ○○街6 號房屋。民國96年3 月11日上午11時許，被告之房
    屋失火並延燒到原告所成承租之房屋（下稱系爭火災），此
    次火災造成原告放置於上開房屋內，如準備書狀所附火災損
    失報告書所列專業印刷器材、電腦、冷氣及印製完成之電腦
    卡片等全數毀損，扣除折舊後原告仍受有1,475,804 元之損
    害（下稱系爭損害，明細詳如附表所示）。雖台灣高雄地方
    法院檢察署（下稱高雄地檢署）96年度偵字第15349 號公共
    危險案件以起火原因應為「電線蓄熱引燃之可能性較大」，
    而對被告為不起訴處分，然火災發生之6 號房屋為訴外人吳
    哲銘單獨居住使用，而該房屋房間之線路應為屋主即被告所
    設置，且依電業法第44條、75條第2 項之規定，上開房屋之
    線路，依法應經合格電器承裝業承裝，且所使用之電線應符
    合「屋內線路裝置規則」之規定，因此本件如係電線蓄熱引
    燃致生火災，亦應是被告自行使用不合格之電線材料並自行
    接電所引起，或是使用不當導致負荷過大所造成。又被告抗
    辯原告使用之房屋係屋主顏黃春利用被告木板牆搭建鐵皮屋
    致火舌燒毀木板牆竄入，及原告未設置消防設備致災害擴大
    ，認原告與有過失。惟不論原屋主有無過失，被告亦為共同
    侵權行為人，原告不應承受屋主之過失責任，且原告確有設
    置消防設施，僅因火災發生當日是星期日，無員工上班，因
    此無法使用滅火器滅火。至原告將受損機器交由原廠運回檢
    查是否可以修理，亦經過被告同意，被告臨訟才主張原告未
    保留現場，實屬無稽。從火災現場照片可證明原告請求賠償
    之機器設備，確實存在火場中燒毀，及維修廠商所製作之
    KP-3200L、LT3300高速雷射印表機報告書、MULLER6612高速
    切表機說明書、分離式冷氣機內機報告書，亦可證明上開機
    器確實損害不堪修理。為此，爰依侵權行為之法律關係提起
    本訴，並聲明求為1,475,804 元，及自起訴狀繕本送達之翌
    日起至清償日止，按年息5%計算之利息之判決，並陳明願供
    擔保請准宣告假執行。
三、被告則以：系爭火災據消防局鑑識報告，及高雄地檢署檢察
    官不起訴處分書載明「起火原因不排除以電線蓄熱之可能性
    較大」，可知並未確定火災之發生原因，亦有可能是遭他人
    縱火造成，是原告雖認被告未依電業法自行裝置線路，然被
    告房屋係向建商購得，該線路配線亦由建商僱請甲級水電行
    裝配，火災當日三樓住戶吳銘哲早已上班，根本未打開任何
    電器用品，而三樓電源總開關亦關閉，顯見原告之主張實為
    臆測之詞。又系爭火災之發生原告實應負相當責任，因凱旋
    路125 號2 樓鐵皮屋為屋主顏黃春所有，其於89年建造時與
    被告所有江都街6 號房屋共用一牆，利用被告之木板牆為牆
    壁，導致火災發生時火舌燒毀木板牆而迅速竄入，使災害擴
    大，而原告向二房東丁○○租用房屋時，目的要用來堆放易
    燃物品如紙張、酒精等，本應要仔細檢查建物結構之安全性
    及設置消防設備，且原告並未設置消防設備及向屋主要求改
    建RC磚造水泥牆，又未向主管機關申請登記擅自於住宅區設
    立工廠，原告亦與有過失。再者，於火災發生後，原告未保
    存現場，更未會同被告委請公正第三人及專業人士進行勘驗
    、清點鑑定物品有無損壞、受損程度如何及受損數量等，隨
    即匆匆搬離現場，並自行印製受損清單要被告賠償，原告所
    列之損害清單，在未會同公正第三人之鑑定下，應不具有任
    何公信力，原告之請求無理由等語，資為抗辯，並聲明：駁
    回原告之訴。
四、爭執與不爭執事項：
  (一)不爭執部分：
  1.門牌號碼高雄市○○○路125 號2 樓房屋為訴外人顏黃春所
    有，原告向訴外人即二房東丁○○承租，並作為印刷電腦卡
    片之場所，有房屋租賃契約書在卷可參。
  2.系爭火災於96年3 月11日11時7 分發生，經鑑定機關研判起
    火原因不排除以電線路異常蓄熱引燃造成本次火災之可能性
    較大，有高雄市政府消防局火災證明書、高雄市政府消防局
    火災原因調查報告書在卷可參。
  (二)爭執部分：
  1.原告是否已符合得依侵權行為法律關係請求損害賠償之要件
    ? 如可，得請求之金額為若干? （含被告主張原告與有過失
    有無理由）
五、本院之判斷：
  (一)被告所有門牌號碼高雄市○○區○○街6 號之3 層樓住宅，
    於96年3 月11日11時7 分發生系爭火災等情，為兩造所不爭
    ，且有高雄市政府消防局火災證明書存卷可查（見本院卷一
    第14頁），應堪認定。而經鑑定機關研判，起火點係在被告
    建物3樓南側吳哲銘房間之西側牆壁靠地板處起火，因該處
    燒毀情形最為嚴重，且目擊證人丙○○證稱其發現火災時即
    係該處附近開始燃燒。而起火原因部分，因在起火處發現電
    源線路熔痕乙處，送請內政部消防署鑑定後認為該線路之微
    觀及巨觀特徵與導線短路所造成所造成之通電痕相同，故不
    排除以電線路異常蓄熱引燃造成本次火災之可能性較大，有
    高雄市政府消防局火災原因調查報告書在卷可參（見本院卷
    一第42頁以下）。且證人即為本件火災鑑定之高雄市政府消
    防局技士戊○○到庭證稱：我們是根據消防隊的火災觀察記
    錄，證人的證述，現場的狀況，還有採證的鑑定結果來綜合
    判斷起火原因及起火處，又一般家用的銅線，熔點大概1083
    度，但一般鋼筋水泥的建物的火場溫度大約8 、900 度，所
    以本件的熔痕應該是短路造成，火場的溫度應該不足以造成
    熔痕。而該熔痕又係在起火處發現，故判斷電線短路異常蓄
    熱為起火之原因等語明確（見本院卷二第292 頁、第293 頁
    ）。足見系爭火災係因被告所有建物3 樓之電線異常蓄熱所
    導致。
  (二)被告辯稱起火點可能係在原告租屋處，延燒至其建物，然證
    人丙○○於警詢及本院審理中均證稱其發現起火之地點在被
    告建物3 樓（見本院卷第一第50頁、卷二第338 頁），且消
    防隊到場時亦發現火舌及黑煙係由被告建物3 樓冒出，火勢
    延燒至隔壁原告租屋處等情，亦有高雄市政府消防局苓雅分
    隊火災出動觀察記錄附卷可按（見本院卷一第49頁），再參
    以原告租屋處西側（即靠近原告建物側）紙張燃燒及碳化情
    形較東側嚴重，東側鐵皮牆面受熱彎曲變形，有消防局現場
    鑑識時所拍攝之編號8 、9 號相片在卷可稽（見本院卷二第
    303 頁、第304 頁），足見系爭火災係由被告之建物延燒至
    原告處，被告辯稱起火點可能在原告租屋處，難以採信。被
    告又辯稱本件起火點係在3 樓室外之陽台，並非室內靠近牆
    壁處云云，惟被告房屋之3 樓訴外人吳哲銘之房間西側牆壁
    處嚴重受燒變色、燒白，且有明顯之大U 字型痕跡，現場殘
    留之碳化物亦均倒向該U 字型底部處，東側牆壁受燒之情形
    較為輕微等情，有現場照片附卷可佐（見本院卷二第311 頁
    、第312 頁、第315 頁），是起火處應係在該房間西側牆壁
    處附近，故留下U 字型燃燒痕，且物品靠近該處之部分最先
    燒毀，故倒塌向該處。證人丙○○雖證稱當時首先見到起火
    處是在3 樓陽台處之彈簧床墊云云，然此與火場殘留之跡證
    不合，是否可採，尚屬有疑，參以丙○○亦證稱該起火床墊
    係放置於西側，且陽台與室內僅有一落地窗相隔，平時用以
    放置衣服、床墊之類的東西等語（見本院卷二第339 頁以下
    ），而由現場照片編號19、37號觀之，該U 字型燃燒痕距離
    落地窗處不遠，而彈簧床墊即緊鄰落地窗放置（見本院卷二
    第309 頁、第318 頁），故綜合火場之情形判斷，亦有可能
    室內牆壁處起火後，沿著堆置之雜物燃燒至床墊，尚難因證
    人丙○○之證詞即認為起火處係在3 樓之陽台。被告另辯稱
    若起火處確在其建物3 樓西側處，則在緊鄰其建物西側之江
    都街8 號建物應先受到波及，而不應燃燒到東側即原告所租
    之建物云云。然被告建物西側之江都街8 號建物僅有2 層樓
    ，與被告建物1 、2 樓相鄰，較被告建物為低，有現場照片
    編號1 在卷可稽（見本院卷二第300 頁），而被告建物起火
    處在較高之3 樓，江都街8 號建物並未蓋至3 層樓高，是被
    告建物3 樓起火處之西側無建築可供延燒，除非火勢先延燒
    到被告建物之2 樓，否則西側之建物自不受影響，又火勢之
    延燒牽涉火載量（即可燃物之數量）的問題，因為印刷廠處
    有大量紙張，可燃物較多，故會向印刷場延燒等情，亦經證
    人戊○○證述明確（見本院卷二第293 頁），是被告建物西
    側江都街8 號建物未受波及而火勢延燒至東側凱旋路125 號
    ，係西側建物高度太低與東側建物內堆置易燃物品之故，不
    能以此推論起火點並非在被告建物3 樓西側牆壁處，被告此
    部份辯解亦難採信。
  (三)被告辯稱居住於其房屋之許丹桂向地下錢莊借錢無力清償，
    近日其建物遭人噴漆且車輛遭砸毀，故系爭火災可能係遭人
    縱火所導致云云，雖提出噴漆及車輛照片為證（見本院卷二
    第241 頁），然火災發生時被告及其子丙○○及丙○○之友
    人均在該建物中，惟於警詢時均未提及曾見到可疑人物出入
    ，有警詢筆錄存卷可查（見本院卷一第49頁背面以下），且
    依消防單位之鑑識，現場門窗並無被破壞之痕跡（見本院卷
    第44頁），而系爭火災之起火點在3 樓，業如前述，若真有
    人侵入縱火，被告及丙○○等人應不致毫無所覺，被告辯稱
    遭人縱火，不足採信。被告另辯稱系爭建物3 樓吳哲銘房間
    內之家具均已燒毀，不能證明電線為通電狀態，且當時吳哲
    銘不在室內，所有電器用品均已關閉，總電源亦已關閉，不
    可能為通電，更不可能負載過量導致短路云云。然在起火點
    處採到有熔痕之電線，其特徵與短路之電線相同，有現場照
    片編號35、36號照片、內政部消防署火災證物鑑定書在卷可
    稽（見本院卷二第317 頁、本院卷一第56頁背面），且一般
    家用的銅線，熔點大概1083度，但一般鋼筋水泥的建物的火
    場溫度大約8 、900 度，不足以造成熔痕，故本件火場發現
    之熔痕應為短路引發高溫所造成等情，亦經證人戊○○證述
    明確（見本院卷二第292 頁），況若火場之高溫足以燒熔銅
    線，則該處發現之電線應均有熔痕，然在相同地點所發現之
    延長線雖遭燻黑，且包裹電線之絕緣物均已燒毀，但電線部
    分仍無熔痕，亦有現場照片編號32、33號存卷可考（見本院
    卷二第315 頁、第316 頁），足見火場之溫度還不足以在電
    線上造成熔痕。則在起火點處發現之熔痕應係短路所造成而
    非火災燒熔，堪以認定。而既然有短路現象，表示該電線係
    處於通電狀態，被告辯稱家具燒毀即無法認定電線處於通電
    狀態，顯不足採。又當天消防隊趕至現場時，發現被告建物
    之電源並未關閉，有高雄市政府消防局苓雅分隊火災出動觀
    察記錄附卷可按（見本院卷一第49頁），且使用該房間之吳
    哲銘於高雄市政府消防局苓雅分隊訪談時時亦陳稱當天離開
    時插頭皆通電狀態未拔掉，有談話筆錄可資參照（見本院卷
    一第51頁），而在起火處有短路之電線熔痕，業如前述，被
    告辯稱3 樓之總電源已關閉云云，亦難採信。另電器只要連
    接電源，縱然沒有開啟，電線中仍會有電流通過，且電線異
    常蓄熱最常見之原因有負載過量、電線使用不當（擠壓、把
    電線捲再一起）、動物啃咬3 種等情，業經證人戊○○證述
    在卷（見本院卷二第292 頁），是被告辯稱當日室內電器均
    關閉乙節，縱屬真實，仍無礙於電線中有電流通過之事實。
    被告另辯稱電器均關機不可能負載過量而造成異常蓄熱云云
    ，然負載過量並非電線異常蓄熱之唯一原因，縱未負載過量
    ，不能以此推論無電線異常蓄熱之情形。參以起火處有木質
    置物櫃，放置電視、電腦、DVD 錄放影機及音響等大量家電
    ，並有延長線，有現場照片編號24、27至30號存卷可查（見
    本院卷二第311 頁、第313 頁），據證人戊○○證稱，勘查
    時在該處發現5 、60條電線（見本院卷二第293 頁），足見
    該處有大量電線交雜於木質置物櫃與牆壁間，此種線路擠壓
    、捲纏之情形即為引發電線異常蓄熱之常見原因，與是否負
    載過量無關，益徵被告辯稱未負載過量電線不可能異常蓄熱
    引發火災云云，不足採信。被告又辯稱消防局之鑑定報告亦
    僅稱不排除電線異常蓄熱引發火災，故本件起火原因不明云
    云。然消防局之鑑定係排除人為縱火等其他可能後，依現場
    跡證認定無法排除電線異常蓄熱此一可能，亦即電線異常蓄
    熱為最可能引發火災之原因，若現場無法尋得跡證判斷起火
    原因，該鑑定報告方會記載起火原因不明，兩者情形有別，
    被告僅以鑑定報告上不排除3 字即辯稱消防局亦認為起火原
    因不明，尚有誤會。
  (四)按因故意或過失，不法侵害他人之權利者，負損害賠償責任
    ，民法第184 條第1 項前段定有明文。再按土地上之建築物
    或其他工作物所致他人權利之損害，由工作物之所有人負賠
    償責任。但其對於設置或保管並無欠缺，或損害非因設置或
    保管有欠缺，或於防止損害之發生，已盡相當之注意者，不
    在此限，亦為民法第191 條第1 項所明定。證人戊○○雖證
    稱在起火點處採得之電線熔痕是否為埋設牆內之電線不能確
    定等語。然該電線若為而埋設於牆內之電線，則其已與建築
    物合為一體，乃屬建築物之一部分，依前揭民法第191 條第
    1 項之規定，除非被告能證明其設置或保管並無欠缺，否則
    所造成之損害應由所有權人即被告賠償責任，被告雖辯稱其
    建物之電路係由建商施作，其設置並無欠缺云云，然未能提
    出任何相關之證據供本院調查，況被告之建物為一未辦保存
    登記之違章建築，有建物登記謄本在卷可稽（見本院卷二第
    288 頁），若係由建商合法施作，何以不依規定辦理保存登
    記？益徵被告辯解不足採信。若該電線熔痕非屬埋設於牆壁
    內之電線，則注意使用電器，避免火災乃任何房屋所有人之
    基本注意義務，被告曾任國際商工專任教師兼電訊科主任，
    有離職證明書存卷可查（見本院卷二第254 頁），其對於電
    器之使用及危險之避免有豐富之知識，應知在同一插座處不
    應同時使用大量電器，且電線應避免擠壓、捲纏等情形以免
    發生意外，然其竟在3 樓西側牆壁處放置大量電器並將大量
    電線交雜於木質置物櫃與牆壁間，致該處電線異常蓄熱引發
    系爭火災，其自已違反注意義務而有過失甚明。高雄地檢署
    處分書雖認定吳哲銘未注意電線異常蓄熱無過失，然該案件
    之被告為吳哲銘而非被告，被告辯稱該處分書認定其無過失
    云云，顯有誤會。又刑事偵查及民事審判乃各自獨立進行之
    程序，彼此就事實之認定並不互相拘束，該刑事偵查之結果
    本不能拘束本院，況該處分書僅就電線異常蓄熱時吳哲銘可
    否發現為論斷，卻未調查並審酌電器之擺放、使用、電線線
    路之設置有無過失，其所憑之證據較本件為少，自不能以該
    處分書之結果，即認定被告並無過失。是無論起火點所發現
    之電線係埋設於牆內，或係牆外電器之電線，被告應法均應
    就火災所造成之損害負賠償責任甚明。
  (五)查原告租用被告建物隔鄰之高雄市○○○路125 號2 樓房屋
    之部分做印刷場使用，業經提出租賃契約為證（見本院卷一
    第10頁以下），並經證人即出租人丁○○到庭證述明確（見
    本院卷二第327 頁以下），被告辯稱原告租賃契約未經公證
    ，且與證人丁○○勾串，上開證據不能證明原告確有使用高
    雄市○○○路125 號2 樓房屋云云，然租賃契約為諾成契約
    ，其效力無須經法院公證即可發生，經公證之契約固有可信
    度，但並非未經公證之租賃契約即必屬無效或虛構，被告徒
    以租賃契約未經公證即認為該契約為虛偽，尚難採信，又被
    告未能提出任何證據證明原告與證人丁○○有何特殊情誼及
    有互相聯絡商討證詞之情事，其辯稱原告與證人丁○○勾串
    云云，無非係其臆測之詞，亦難採信。被告又辯稱原告於系
    爭火災後不敢保留現場與被告共同清點鑑定，顯然原告所主
    張之損害均屬虛偽，因心虛而不敢共同清點云云，惟法律並
    無火災之受災戶必須與起火戶共同清點損失並鑑定，未經共
    同清點鑑定即不得求償之規定，原告於火災後如何處理其設
    備財物，乃原告之自由，尚不能因其未與被告共同清點損失
    ，即認為原告並無損失，至於原告之損失為若干，應由原告
    負舉證責任，乃屬當然。而原告主張受損害之項目如附表所
    示，是否可採，本院分述如下：
  1.機器設備受損部分：
  原告主張受損之機器設備即附表編號1 至10部分，其中高速
    雷射印表機LT-3300 （本院卷二第304 頁現場照片編號10右
    側機器）、切表機Muller6612（現場照片編號10左側第1 台
    ，有紅色管子之機器）、高速雷射印表機KP-3200L （ 現場
    照片編號10左側第2 台機器）、電腦（連接KP-3200L，即本
    院卷二第305 頁現場照片編號12桌上左邊之電腦）、電腦（
    連接LT-3300 ，即本院卷二第305 頁現場照片編號12桌上右
    邊之電腦）、傳真機（現場照片編號12左邊矮櫃上之機器）
    、依消防局現場鑑識所拍攝之相片，確存在於火災現場，又
    分離式冷氣2 台部分，雖現場照片未直接拍攝到該機器，然
    現場照片編號10、11號中均顯示天花板上有通風管遭燒斷垂
    落，足見現場確有冷氣機無疑。而上揭印表機、切表機、冷
    氣機經原告送修結果，均已損壞無法修復，有各維修廠商之
    報告書在卷可稽（證據所在頁數詳如附表所示）。至於電腦
    2 台、及傳真機雖未送修，但由現場照片編號12觀之，桌上
    左邊之電腦及傳真機有明顯水濕及煙燻之痕跡，右邊之電腦
    更連外殼都已受熱變形，足見該處溫度甚高且曾受消防水之
    澆灌，原告主張該等機器業已損壞，應可採信。
  被告雖辯稱原告所提現場照片係自行拍攝，可用剪接、合成
    之方式偽造，無法證明該等機器均在現場云云，然由消防局
    所拍攝之現場照片即可看出前揭機器係存在火災現場，本院
    並未以原告所拍攝之照片為證據，被告此部分辯解，對於本
    院之認定並無影響。被告另辯稱機器是否受損，由照片上無
    法確認，且原告送修之廠商均為其日常往來之廠商，其報告
    書不足採信云云。然現代機器設備內存複雜精密之電子線路
    ，不耐高溫，亦不能防水，而前揭機器設備置於火場中，縱
    未直接經火焰焚燒，火場之高熱已足對之造成損害，況消防
    隊為撲滅火勢，必須噴射水柱，由現場照片觀之，前揭機器
    設備上均有明顯之水痕，則水滲入機器內造成損害，亦屬常
    情，是相關維修廠商於報告書中說明前揭機器設備因高溫及
    滲水導致損壞，應屬可採，被告辯稱原告與廠商勾串云云，
    並無證據可資佐證，自難採信。被告復辯稱高速雷射印表機
    KP-3200L購買至今已10年，應已超越其耐用年限而損壞，故
    原告另購買LT-3300 以資代替，故就KP-3200L部分不應向被
    告求償云云。然證人即負責為原告維修印表機之工程師己○○證稱：該機器係由其安裝及維修，一般使用年限大約5 年
    或印2 千萬頁，超過可能會有問題，該機器有固定維修的記
    錄，但有小問題來排除可能就沒有紀錄。該紀錄應該還在磁
    峰公司。該機器仍能正常運作，且原告負責人重視列印品質
    ，常更換耗材及零件等語明確（見本院卷二第295 頁以下）
    ，核與原告提出之維修記錄及維護記錄相符（見本院卷二第
    57頁以下），原告主張該機器尚能使用乙節，堪以採信，被
    告辯稱該機器無法使用，無非係以該機器已超越使用年限及
    原告另購買LT-3300 ，為其論據。然耐用年限僅為一大致之
    估計值，並非到達該年限必定損壞，未達該年限必能使用，
    況原告就KP-3200L有進行維修及更換零件，業如前述，則其
    使用壽命自能延長，又新購買新機器之原因甚多，可能係為
    擴充業務或與舊機器分工（如舊機器列印一般之文件，新機
    器列印較好之文件）等，並非只有淘汰舊機器時才會購買新
    機器，被告僅以原告新購LT-3300 即推論KP-3200L不堪使用
    ，應屬無據。且LT-3300 部分，係94年6 月以900,000 元購
    入，有發票在卷可稽（見本院卷二第113 頁），而由現場照
    片觀之，原告之廠房甚為狹隘，除放置機械設備外還需堆放
    大量紙張及相關用具，使用之空間捉襟見肘，若KP-3200L如
    被告所辯於購買LT-3300 之時已報廢，原告大可將之拋棄，
    實無需再將之放置廠房近2 年之久，益徵被告辯稱KP-3200L
    已不堪使用云云，不足採信。
  原告因前揭機器損壞而受有損害，已如前述，然前揭機器均
    經原告使用，向被告求償時自應扣除折舊，原告雖主張其機
    械設備耐用年數均為10年，惟並未舉證以實其說，難以遽採
    ，查固定資產耐用表及固定資產折舊率表係行政院公佈用以
    計算折舊之標準，應具有相當之公信力，本院認以之計算折
    舊，較為適當。而上揭機器中，高速雷射印表機LT-3300 、
    KP3200L 、切表機Muller6612均屬複印設備，冷氣機2 台屬
    於空調設備，其耐用年數均為5 年，另電腦2 台、傳真機為
    電子計算機及其周邊設備，其耐用年數均為3 年，又依固定
    資產折舊率表，採定率遞減法計算折舊時，耐用年數5 年者
    ，折舊率為每年千分之369 ，耐用年數3 年者，折舊率為每
    年千分之536 ，且如採用定率遞減法折舊者，其最後1 年度
    之折舊額，加歷年折舊累計額，其總和不得超過該資產成本
    原額10分之9 ，亦即採用定率遞減法折舊者，其最後一年度
    之未折減餘額等於成本10分之1 。查上揭機器除LT-3300 外
    ，其餘均為86至89年間購買，為原告所自承（見本院卷二第
    334 頁），而上揭機器之耐用年數僅有3 年或5 年，是除
    LT-3300 外，至系爭火災發生時，所有機器均已逾折舊年限
    ，殘值均僅餘10分之1 。而高速雷射印表機kp3200L 購入成
    本為3,000,000 元、切表機Muller6612購入成本為504,000
    元、冷氣機2 台之購入成本為61,700元，分別有發票、估價
    單在卷可稽（詳如附表編號1 、5 至7 號所示），以10分之
    1 計算，原告所受之損害分別為300,000 元、50,400元、
    30,850元。另電腦2 台及傳真機1 台部分，原告主張其購買
    之價格分別為37,500元、25,000元及10,500元，並未提出進
    貨之憑證或重新購買之估價單供本院審酌，惟按當事人已證
    明受有損害而不能證明其數額或證明顯有重大困難者，法院
    應審酌一切情況，依所得心證定其數額，民事訴訟法第222
    條定有明文。而本院審酌現今科技發達，且臺灣為全球科技
    製造業之重鎮，電腦及電子產品價格並非昂貴，認原告主張
    之數額尚嫌過高，電腦部分購買價額應以每台20,000元、傳
    真機部分應以5,000 元計算，較為合理，故此部分扣除折舊
    後之金額為4,500 元（計算式：20,000x2x1/10+5,000x1/10
    ）。至於LT-3300 部分，係94年6 月以900,000 元購入，有
    發票在卷可稽（見本院卷二第113 頁），使用至系爭火災發
    生時約2 年，則其殘值應為358,345 元，計算式如下：
    900,000-900,000x0.369=567,900 （第一年）
    567,900-567,900x0.369=358,345 （第二年）
  原告另主張其所有之CRT 17〞電腦螢幕、HP LJ1200 雷射印
    表機、奇美CF-722 LCD亦在火災現場並遭燒毀，雖據提出其
    自行拍攝之照片為證（見本院卷一第171 頁），然為被告所
    否認，且由消防局拍攝之現場照片中不能看出上開機器設備
    存在於現場，原告此部分之主張，尚難採信。
  由上所述，原告就機器設備部分所得求償之金額為744,095
    元（計算式：300,000+50,400+30,850+4,500+358,345） 。
  2.紙張受損部分：
    原告主張其所有空白列印報表紙、客戶寄放之電腦卡片、套
    印卡片及原告常用之套印卡片因火災而燒毀，受有損害云云
    ，然現場照片中雖能看出有大量紙張遭燻黑、燒毀，然無法
    辨認係何種紙張，況原告係向丁○○租用2 樓之1 半使用，
    另1 半仍為丁○○經營江都印刷場之用，亦堆放大量紙張，
    則單由現場照片實無法看出原告是否確實有如其所主張之紙
    張遭燒毀，原告雖另提出清點表及進出數量表等為證，然該
    等文書均為其所自行製作，且為被告所否認，亦難以此認定
    原告受有此部分之損害，原告此部分主張，尚難採信。
  3.災後處理費用部分：
  原告因系爭火災，支出吊車費9,450 元、機器送修之運費
    9,765 元、8,610 元、電腦卡片搬運費2,400 元，業據提出
    發票、送貨單為證，並有宏利公司函文附卷可按（詳如附表
    所示），均堪認定，被告辯稱吊車費用過高云云，並未舉證
    以實其說，難以採信。被告另辯稱機器既然無法修復，無須
    送去臺北修理云云，然未送修之前，自無法得知可否修復，
    被告以事後無法維修之結果質疑送修之費用為不必要，似有
    倒果為因之嫌，亦不足採。
  原告主張因系爭火災之善後清理，動員8 名員工工作2 日，
    以每人每日1,500 元計算，受有損害24,000元，雖無單據可
    資證明，然由現場照片觀之，災後之情形甚為凌亂，確有清
    理之必要，但原告所租用之廠房僅2 樓之1 半，且沈重之機
    械亦有吊車幫助運送，似無工作2 日之必要，本院認此部分
    之損害應以1日即12,000元計算，方屬適當。
  原告主張其原有之LT-3300 雷射印表機因系爭火災損壞，其
    為趕印產品交付客戶，乃向磁峰公司借用LT-3300 雷射印表
    機1 台，但該印表機需用之顯影器設備使用過後會留下痕跡
    無法再出售，故磁峰公司要求顯影器必須用購買的，原告因
    而支出59,850元云云，雖提出發票為證（見本院卷一第162
    頁），然原告此部分主張縱屬真實，仍屬LT-3300 雷射印表
    機損壞所造成之損害之一部分，而被告既已需就LT-3300 雷
    射印表機之殘值賠償，原告就所謂借用之損害即不應另為主
    張，蓋原告縱於災後立即購買全新LT-3300 雷射印表機使用
    ，被告亦僅需賠償原印表機殘值之損害，原告先向他公司租
    用設備反而能求償更多，即有超額求償之虞，故原告此部分
    請求不應准許。
  由上所述原告因系爭火災之善後清理所受之損害共計42,225
    元（計算式：9,450+9,765+8,610+2,400+12,000）。
  4.綜上所述，本件原告所受之損害共計786,320元（計算式：
    744,095+42,225）。
  (六)按損害之發生或擴大，被害人與有過失者，法院得減輕賠償
    金額，或免除之，民法第217 條第1 項前段定有明文。查原
    告向二房東丁○○租用房屋設立印刷工廠，需堆放大量易燃
    物品如紙張等，本應仔細檢查建物結構之安全性及防火性，
    而原告所租之凱旋路125 號2 樓為鐵皮屋，極易傳導熱能，
    況該屋建造時與被告所有江都街6 號房屋之3 樓共用一牆，
    有現場照片編號8 、9 號附卷足佐（見本院卷二第303 頁、
    第304 頁），且該牆並非全部為鋼筋水泥牆，有部分僅係木
    板，於火災後幾近碳化等情，亦有被告提出之照片存卷可查
    （見本院卷一第85頁），原告亦自承其未注意此種情況且未
    為任何防範措施（見本院卷一第229 頁），導致火災發生時
    延燒至原告租屋處，若原告能注意及此而為適當防範措施，
    則本件火災未必會延燒至原告所租之處，原告於選擇廠址及
    設置設施時未為必要之注意，而依最高法院見解，承租人未
    選擇安全之場所，自陷於高度危險之環境中，屬與有過失（
    最高法院87年臺上字第1197號判決參照），是被告辯稱原告
    選擇廠址時未注意安全性與有過失等語，應屬有據。原告雖
    主張若凱旋路125 號2 樓未設自己牆壁造成本件損害，屋主
    與被告應為共同侵權行為，其仍可向被告請求全部賠償云云
    ，然屋主有何故意過失而不法侵害原告權利之處，均未見說
    明，其主張自難採信。被告另辯稱依消防法第18條之規定，
    原告應就水霧、泡沫、乾粉、二氧化碳滅火設備等選擇設置
    之，依消防法第46條之規定，原告應設置自動灑水設備，原
    告均未依法設置，與有過失云云。惟消防法中並無上揭應設
    置何種消防設備之規定，被告所指之法規，應係依消防法制
    訂之「各類場所消防安全設備設置標準」，而該標準第18條
    第1 項附表第8 目所稱應設置滅火設備之印刷機房，需樓地
    板面積在200 平方公尺以上，原告僅係小型印刷工廠，雖與
    另一印刷場即「江都印刷場」共同使用高雄市○○○路125
    號1 、2 樓建物，然其樓地板面積是否已達200 平方公尺，
    已屬有疑。況所謂水霧、泡沫、乾粉、二氧化碳滅火設備並
    非自行動作，均需人操作方能發揮滅火之功能，查系爭火災
    發生當日為假日，無人上班，縱有設置，亦無法發揮滅火功
    能，是此部分與本件損害並無因果關係。又依該標準第17條
    規定需設置自動灑水設備之建築共有8 種，然均與印刷場無
    關，縱認印刷場儲存一般可燃性固體物質，屬於該標準第4
    條第4 款、第12 條 第4 款所稱之中度危險工作場所，惟該
    標準第17條亦未規定此等場所需設自動灑水設備，是被告辯
    稱原告依法應設置自動灑水設備云云，尚難採信，至於被告
    所指之該標準第46 條 與應否設置自動灑水設備無關，乃係
    規範應設置灑水設備之建物其灑水設備應如何設置，被告辯
    稱原告依此規定應設置自動灑水設備，容有誤會。由上所述
    ，原告就本件損害與有過失，本院審酌兩造於系爭火災事故
    發生之一切情狀，認被告就系爭事故之發生應負70% 過失責
    任，餘之過失責任則應由原告自負。故原告之損害786,320
    元中，被告應負責550,424 元（計算式：785,320x70%） 。
六、綜上所述，本件原告依侵權行為之法律關係，請求被告給付
    550,424 元及自起訴狀繕本送達之翌日即96年8 月10日起至
    清償日止，按年息5%計算之利息，為有理由，應予准許，逾
    此部分之請求，則屬無據，應予駁回。
七、原告陳明願供擔保，聲請宣告假執行，經核其勝訴部份，合
    於法律規定，爰酌定相當之擔保金額宣告之，並依職權宣告
    被告得供擔保免為假執行；原告其餘假執行之聲請，因該部
    份訴之駁回而失所依據，應予駁回。
八、本件事證已臻明確，兩造其餘攻擊防禦方法及舉證，本院審
    酌後認對於判決結果均無影響，不再逐一贅述，附此敘明。
九、據上論結，本件原告之訴為有一部理由，一部無理由，依民
    事訴訟法第79條、第390 條第2 項、第392 條第2 項，判決
    如主文。
中    華    民    國    98    年    8     月    12    日
                  民事第四庭  審判長法  官  林玉心
                                    法  官  楊淑珍
                                    法  官  王奕勛
正本係照原本作成。
如不服本判決，應於送達後20日內，向本院提出上訴狀並表明上
訴理由，如於本判決宣示後送達前提起上訴者，應於判決送達後
10日內補提上訴理由書（須附繕本）。
中    華    民    國    98    年    8     月    12    日
                                    書記官  王資惠
附表：
┌──┬───────────┬────┬──────────┐
│編號│ 請求賠償項目         │請求金額│ 證         據      │
├──┼───────────┼────┼──────────┤
│ 1  │高速雷射印表機KP-3200L│300,000 │1.發票（卷一P19-20）│
│    │                      │        │2.報告書（卷一P178）│
│    │                      │        │3.契約及維修記錄（卷│
│    │                      │        │  二P55-136）       │
├──┼───────────┼────┼──────────┤
│ 2  │電腦（連接KP-3200L）  │7,000   │                    │
├──┼───────────┼────┼──────────┤
│ 3  │傳真機                │2,100   │                    │
├──┼───────────┼────┼──────────┤
│ 4  │CRT 17〞電腦螢幕      │700     │                    │
├──┼───────────┼────┼──────────┤
│ 5  │分離式冷氣            │30,800  │估價單（卷一P107）  │
│    │                      │        │說明書（卷二P49）   │
├──┼───────────┼────┼──────────┤
│ 6  │切表機Muller6612      │126,000 │報價單（卷一P109）  │
│    │                      │        │說明書（卷一P200）  │
├──┼───────────┼────┼──────────┤
│ 7  │分離式冷氣            │30,800  │估價單（卷一P107）  │
│    │                      │        │報告書（卷一P210）  │
├──┼───────────┼────┼──────────┤
│ 8  │HP LJ1200雷射印表機   │4,800   │1.發票（卷一P110）  │
├──┼───────────┼────┼──────────┤
│ 9  │奇美CF-722 LCD        │5,000   │1.送貨單（卷一P25） │
├──┼───────────┼────┼──────────┤
│ 10 │高速雷射印表機LT-3300 │765,000 │1.發票（卷一P112-113│
│    │                      │        │  ）                │
│    │                      │        │2.報告書（卷一P188）│
├──┼───────────┼────┼──────────┤
│ 11 │電腦（連接LT-3300）   │  7,000 │                    │
├──┼───────────┼────┼──────────┤
│ 12 │空白電腦報表紙        │ 11,290 │1.清點表（卷一P115）│
│    │                      │        │2.印刷用紙進出數量表│
│    │                      │        │  （卷一P116-120）  │
│    │                      │        │3.準備狀暨統一發票、│
│    │                      │        │  紙張（卷二P143-153│
│    │                      │        │  ）                │
├──┼───────────┼────┼──────────┤
│ 13 │客戶寄放銘圃電腦卡片  │ 39,450 │1.清點表（卷一P122）│
│    │                      │        │2.印刷訂單及進貨登記│
│    │                      │        │  表（卷一P123-134）│
│    │                      │        │3.準備狀暨訂單、發票│
│    │                      │        │  、紙張（卷二P154- │
│    │                      │        │  200）             │
├──┼───────────┼────┼──────────┤
│ 14 │客戶寄放銘圃套印卡片  │ 28,834 │1.清點表（卷一P136）│
│    │                      │        │2.印刷訂單及進貨登記│
│    │                      │        │  表（卷一P137-144）│
│    │                      │        │3.準備狀暨訂購單、紙│
│    │                      │        │  張（卷二P201-224）│
├──┼───────────┼────┼──────────┤
│ 15 │銘圃通用性常用套印卡片│  2,955 │1.清點表（卷一P146）│
│    │                      │        │2.印刷訂單及進貨登記│
│    │                      │        │  表（卷一P147-154）│
├──┼───────────┴────┼──────────┤
│ 16 │災害後處理支出費用總計 114,075  │                    │
├──┼───────────┬────┼──────────┤
│    │吊車費                │9,450   │發票（卷一P157）    │
│    ├───────────┼────┼──────────┤
│    │毀損機器送去台北工廠維│9,765   │1.發票（卷一P158-160│
│    │修費用                │        │）                  │
│    ├───────────┼────┤2.宏利通運公司函（卷│
│    │機器送回高雄運費      │8,610   │  二P50）           │
│    ├───────────┼────┼──────────┤
│    │災害現場清理費用      │24,000  │                    │
│    ├───────────┼────┼──────────┤
│    │電腦卡片搬運費        │2,400   │送貨單（卷一P161）  │
│    ├───────────┼────┼──────────┤
│    │因緊急借用LT-3300 雷射│59,850  │發票（卷一P162）    │
│    │印表機購買顯影器      │        │                    │
└──┴───────────┴────┴──────────┘


司法院資訊處製作；財團法人民間司法改革基金會備份。
